【裁判字號】    93,上更(一),715
【裁判日期】    950926
【裁判案由】    過失致死
【裁判全文】
臺灣高等法院刑事判決             93年度上更(一)字第715號
上  訴  人  臺灣士林地方法院檢察署檢察官
上  訴  人
即  被  告  丙○○
選任辯護人  陳昆明律師
            黃銘照律師
上列上訴人因被告過失致死案件，不服臺灣士林地方法院87年度
訴字第127號，中華民國89年1月11日第一審判決（起訴案號：臺
灣士林地方法院檢察署87年度偵字第188號；併辦案號：87年度
偵字第528號），提起上訴，判決後，經最高法院發回，本院判
決如下：
    主  文
原判決關於丙○○部分撤銷。
丙○○無罪
    理  由
一、公訴意旨略以：
    (一)丙○○於民國60年間擔任太平洋建設股份有限公司（下稱
      ：太平洋公司）總經理，為該公司實際執行業務之人（於
      80間改任該公司董事長），且為該公司所屬營造廠之實際
      負責人，為從事業務之人。緣太平洋建設公司於63年至64
      年間承造興建臺北市士林區○○○道○段福音山莊住宅
      （下稱：福音山莊），依主管機關審核之設計圖，該山莊
      南側區域之排水系統，係將該區域內坡面之雨水逕流，以
      道路側之明溝截流，並匯入埋置於道路下方之排水管線後
      ，順道路坡向流至該山莊內之仰德大道3段5巷15號、17號
      間道路側之陰井，於該陰井匯流後，再經17號至25號道路
      下坡段之邊坡趾部，導入北側之天然山溝，本應注意督導
      施工人員按圖施工，且依當時情形並無不能注意之情形，
      竟疏未注意監督施工人員按圖施設排水設施，而任由施工
      人員擅自在福音山莊15號及17號間埋置內徑為六十公分之
      鋼筋混凝土管（下稱Ｆ幹管），將水向西排入既存之溪溝
      ，且該排水管埋設之平均坡度達百分之四十九，坡度極陡
      ，其管內水流梯度極大，沖刷性強，Ｆ幹管在水流長期沖
      刷及周圍土壤流失下，於福音山莊基地附近之Ｆ幹管接合
      處產生錯動情形，致使Ｆ幹管破裂，水流外滲，因而對於
      福音山莊十五號西北側之坡坎土壤造成嚴重之掏蝕作用。
    (二)乙○○ (已經判決確定)於75年間購買臺北市士林區○○
      ○道○段5巷15號建物後，因認坐落該建物房舍庭園北側之
      游泳池太老舊、位置太斜、腹地太小，乃擅自僱工將該游
      泳池回填土石，另委請東燁國際工程貿易有限公司（下稱
      ：東燁公司）負責人許乘嘉在建物房舍西南側庭園新建游
      泳池，乙○○本應注意建築工作物，應依法令向主管機關
      申請准許建造，經主管機關進行水土保持及結構安全等全
      面審核並准許建造後，始得興築闢建，而許乘嘉既負責承
      攬該游泳池工程，亦應注意該基地之條件、游泳池之結構
      安全性、改建工程對原有駁崁之穩定安全性將發生不利之
      影響，而依當時情形並無不能注意之情形，竟均疏未注意
      ，由乙○○未依法申請准許建造之情形下，貿然委請東燁
      公司許乘嘉在福音山莊15號西南側庭園進行游泳池之新建
      工程，而許乘嘉復未注意進行安全性之評估，即在並未有
      堅實地層之福音山莊15號西南側庭園，興建池底鋼筋量不
      足支撐之面積約一百平方公尺之游泳池完成。
    (三)李明德 (已經判決確定)係臺北市○○○路338巷54號住戶
      ，李明塘則係住居於臺北市○○○路338巷56號，均應注
      意施設工作物，應依法令向主管機關申請准許建造，經主
      管機關進行審核並准許建造後，始得開工闢建，且應注意
      該處鄰近天然溪溝，興建地上物將不當改變地形、地貌，
      並影響豪雨時期之通水斷面，阻礙排水之順暢，而依當時
      情形並非不能注意，竟均疏未注意，即於未申請准許建造
      之情況下，由李明德於74、75年間，在前述太平洋福音山
      莊15號、17號間下方即臺北市○○○路338巷附近之天然
      溪溝南側，建築面積約為18．99平方公尺之房舍乙間，充
      作擺放農具、引擎、肥料或停放汽車之用之倉庫；李明塘
      則於78年間，在前開天然溪溝北側整地並建築面積約為2
      ．71平方公尺之鋼筋混凝土擋土牆之駁崁（原欲興建農舍
      ，因經費不足，僅興建擋土牆即停工），導致坡腳結構遭
      受破壞，並引致上邊坡之張力裂縫之產生，地表水容易入
      滲，水壓力增大，導致上邊坡土壤強度降低、下滑力增加
      ，影響山坡結構之穩定性，二者均不當改變地形、地貌，
      及造成溪溝於豪雨期間水流渲洩之順暢性及上方邊坡坍落
      土石易於堆積，而形成類似土石壩之狀況。
    (四)迄86年8月17、18日溫妮颱風侵襲臺灣，連續之豪雨，挾
      帶豐沛之雨量，致雨水降至地表時大量逕流並匯入未按圖
      施工且設計施工不良之福音山莊15號、17號間之排水管（
      即Ｆ幹管），且因其時雨勢持續且集中，其排放之水流速
      度極快，以致該水流所產生之沖刷作用更為顯著，該排水
      持續沖刷該排水管放口處附近駁崁下方坡地土壤，復因該
      排水管放流口上方管段之部分，其管體因長期排水沖刷，
      已於接頭處發生嚴重錯動情形，造成大量漏水及土壤淘蝕
      現象，此持續之沖刷、淘蝕造成前述太平洋福音山莊15號
      西北側之駁崁擋土牆趾下方邊坡之土壤流失，駁崁基礎結
      構穩定性遭致嚴重破壞因而倒塌，由乙○○違規施設之太
      平洋福音山莊之游泳池基礎土壤亦隨之坍落，部分池體呈
      懸空狀況，繼而發生池體斷裂破壞坍塌及池水流出，倒塌
      之駁崁，土石夾雜果樹、植被等物因受李明德及李明塘違
      規興築之農舍及擋土牆，而堆積於溪溝下游（臺北市○○
      ○路338巷產業道路東側），阻斷原有溪溝之通水斷面，
      形成類似堆積（土石）壩現象，因由太平洋福音山莊Ｆ幹
      管持續排出之大量雨水、坍塌區域集水範圍內之逕流，以
      及游泳池流出之池水均往下游匯集，均蓄積於該堆積壩上
      （東）方，因上游持續匯集之水流與坍落之土石，使得土
      、水壓力逐漸增高，致該坍塌土石、植物等所堆積成之類
      似土石壩無法承受，乃於86年8月18日凌晨7時10分許，驟
      然崩潰，其中由李明德所興築之違建農舍亦遭沖毀，形同
      潰壩，造成土石、植物及水於相當短暫之時間內一併向下
      游坍流，產生大規模流潰型土石塌滑破壞，位於該溪溝下
      游之臺北市○○○路338巷52號、54號房屋，皆遭大量坍
      流而下之土石沖垮、埋沒，其時適住居於房屋內之李有正
      、陳月娥（李姿蒨之父及母）、李姿萩、李姿璇（均李姿
      蒨之妹）、李吳綢（李明德之妻）、李有讓（李明德之子
      ）等人均遭土石（夾雜泥水、果樹等）埋沒，致李有正、
      陳月娥、李姿璇、李有讓窒息死亡，李姿萩頭部外傷、重
      度腦挫傷死亡，李吳綢全身多處挫、壓創，外傷性休克死
      亡。
    因認被告丙○○涉犯刑法第276條第2項之業務過失致人於死
    罪云云。
二、按犯罪事實應依證據認定之，無證據不得認定犯罪事實。又
    不能證明被告犯罪者，應諭知無罪之判決，刑事訴訟法第
    154條第2項、第301條第1項分別定有明文。又事實之認定，
    應憑證據，如未能發現相當證據，或證據不足以證明，自不
    能以推測或擬制之方法，為裁判基礎（最高法院40年臺上字
    第86號判例參照）。次按告訴人之告訴，本以使被告受刑事
    訴追為目的，故其陳述是否與事實相符，自應調查其他證據
    ，以資審認，苟其所為攻擊之詞，尚有瑕疵，則在此瑕疵未
    予究明以前，即不能遽採為斷罪之基礎（最高法院69年臺上
    字第1531號判決參照）；又認定不利於被告之事實，須依積
    極證據，苟積極證據不足為不利於被告事實之認定，即應為
    有利於被告之認定，更不必有何有利之證據（最高法院30年
    上字第816號判決參照）。
三、本件公訴人認被告丙○○犯業務過失致人於死罪嫌，係以台
    北市大地工程技師公會鑑定報告、臺灣士林地方法院檢察署
    製作之勘驗筆錄、相驗屍體證明書、驗斷書、地形圖、航照
    圖，為其主要之論據。
四、訊據被告丙○○堅決否認有公訴人所指之犯行，被告丙○○
    辯稱這房子已經二十多年了，我也不是營造廠，也非工地負
    責人，只是起造人，且Ｆ幹管不在我們的土地上，不是我們
    公司做的，我認為我沒有過失等語。
五、查：上揭由太平洋公司承造之址設臺北市士林區○○○道○
    段5 巷之福音山莊，確於86年8月18日因溫妮颱風襲臺所挾
    帶之豐沛雨量，而發生崩塌，其中福音山莊15號西北側庭院
    已流失大半，駁崁坍塌長度約30公尺，僅餘靠南側之駁崁約
    15 公尺，15號西側游泳池靠北部分則斷裂約3公尺，並向下
    滑落至位於15號西北側之天然溪溝中，另位於福音山莊15號
    西北側之17號游泳池靠東南側之圍牆，亦大部分遭15號所坍
    落之土石壓毀，17號游泳池南側及西側下方土壤被淘空、西
    南角隅圍牆下方部分駁崁被沖毀。坍塌之土石延著溪溝向西
    （向下）傾斜延伸至德行東路338巷產業道路西側，位於產
    業道路與路旁溪溝（延產業道路東側由北向南流）東南隅由
    被告李明德所興築之鋼筋混凝土倉庫，則已被土石推倒至產
    業道路之西側，而產業道路下方之內徑60公分之過路鋼筋混
    凝土排水管已被土石阻塞，且因土石向下（向西）潰滑，致
    沖垮並埋沒位於臺北市○○○路338巷52號、54號房屋之事
    實，業經臺灣士林地方法院檢察署檢察官及原審法院數次會
    同相關人員勘驗現場屬實，此有勘驗筆錄暨現場照片數幀附
    卷可稽（見他字卷第2、9、70、75、210頁，及原審卷(一)第
    58 、180頁），亦經臺灣士林地方法院檢察署委請鑑定單位
    即臺北市大地工程技師公會之人員至現場查勘確認無訛，並
    製有該會所製作之86年9月30日北市大地正字第030號鑑定報
    告，有該鑑定報告乙份附卷可據。前開遭土石沖毀並埋沒之
    台北市○○○路338巷52號及54號受災戶之李有正、陳月娥
    、李姿萩、李姿璇、李吳綢、李有讓六人遭土石埋沒，其中
    李有正、陳月娥、李姿璇及李有讓因窒息而死亡，李姿萩因
    受有頭部外傷、重度腦挫傷而死亡、李吳綢則因全身多處挫
    、壓創，外傷性休克而死亡等情，則據臺灣士林地方法院檢
    察署檢察官督同法醫師相驗屬實，製有勘驗筆錄、相驗屍體
    證明書、驗斷書在卷可佐（分見第577、576、574、578、
    575、579號相驗卷），且為被告丙○○所不爭執，此部分事
    實堪以認定。
六、按公訴人委請台北市大地工程技師公會就上揭災害鑑定之結
    果固略以：「‧‧
    (一)災害發生之潛在因素分析及可能原因探討：
1.太平洋福音山莊原設計圖中F線排水管線最終向北排入太平洋
  福音山莊北側之天然山溝（如圖七），惟經現場檢測（參見相
  片十至十三）獲悉，現今實際埋置完工的排水管線係太平洋福
  音山莊15號及17號間，內徑為60cm的銅筋混凝土管並將水向西
  排入既存之溪溝（參見相片十四）。同時該排水管位於大平洋
  福音山莊5巷道路下方之鋼筋混凝土管接合處，亦發現有嚴重
  錯動情形。
2.依水理計算結果得知，F線排水管內水流流速均大於一般雨水
  下水道設計標準之每秒2．5公尺（參考文獻11，爾後提高至每
  秒3．0公尺），其流至R4管排放口之排放流速高達每秒7.23公
  尺，於排放口處並未構築任何消能或防沖刷之設施，以致對排
  放口附近土壤之沖蝕作用極大。
3．位於太平洋福音山莊15號西北側駁崁下緣發現損壞破碎的鋼
   筋混凝土管，由其管壁之銅線嚴重銹蝕程度（參見相片十五
   ）顯示，銅筋混凝土管發生斷裂破碎的情形，本公會認為該
   管損壞與未予妥善檢修維護，已有相當時日。
4．詳細比對71年及82年之航測地形圖和判讀、比較民國68年、
   79年及83年之航空照片（參考文獻1至3)後．獲悉本坍塌區之
   地形有向源侵蝕現象及坡面植被逐漸稀少之情事，顯示本坍
   塌區之邊坡土壤受到R4管放流水之汁蝕作用影響。
5.由氣象資料顯示，溫妮颱風期間之總雨量及降雨強度（降雨延
  時為十分鐘與一小時）雖非歷年來最大者，但依據水理分析計
  算之合理化公式及曼寧公式針對A1集水區及排水管涵進行檢核
  ，本坍塌區排水系統Al集水區之集流時間僅約3分鐘．以致3分
  鐘之降雨延時之降雨強度影響最鉅．由溫妮颱風所帶來之集中
  性豪雨，其3分鐘廷時之降雨強度為7.0mm（即14Omm/小時。較
  以往賀伯颱風為大，同時溫妮颱風豪雨期間之降雨呈現集中、
  持續且強度均勻之特殊現象，其集中性豪雨持續達3小時之久
  （8月18日04:00至07：00），遠較呈現間歇性豪雨之賀伯颱風
  。在同一降雨時間內（即3小時）之累積降雨量大甚多（如圖
  六所示），故造成本坍塌災害的主要誘因，應係短延時降雨強
  度過大與降雨持續之集中性豪雨。
6.由太平汗福音山莊17號游泳水池南側圍牆受坍落之土石壓毀傾
  倒之殘跡情形（參見相片十六）研判: 太平洋福音山莊15號庭
  院外圍之駁坎應由西北側部份先行向北倒塌，爾後倒塌範圍逐
  漸向兩端擴大；若該首先倒塌之駁崁僅因其承受的土、水壓力
  過大而傾倒，依其駁崁面及其下方邊坡面之走向．則其最易傾
  倒之方向應朝向西北西，而非向北。
7．由斷裂後掉落至下方溝谷之游泳池（參見相片十六）殘塊顯示，
   該游泳池內殘塊所蓄積之物仍為水而非土石，研判游泳池斷裂
   掉落之時間較晚。若游泳池側駁崁先倒塌，且游泳池亦隨之斷
   裂掉落，則斷裂游泳池內將會蓄積太平洋福音山莊15號西北
   側駁崁及庭院上石。
8.由相片十七顯示，受災戶東徹側產業道路旁擋土牆殘留之坍塌
  土石與其牆面之泥漬，研判該擋土牆有被土石掩埋過之情事，
  亦即由本坍塌區○○段邊坡坍項之土石曾堆積於接進產業道路
  側之溪溝中，阻斷整個溪溝之行水斷面，參考現況實測地形圖
  推估堆積高度約2．0~3.0公尺。
9．由現況實測地形圖顯示該坍塌土石堆積之土石堆距離太平洋
   福音山莊15號庭院西側下方達60公尺以上．若非有巨量或持
   續性水流當不致能遠距離移動該大量土石。經查該15號庭院
   游泳池面積約100平方公尺，依其泳池之深度狀況．游泳池內
   可流出之水位高為0．8公尺，當游泳池破裂時流出的水量約
   為80立方公尺。由於R4管涵於尖降雨時段之最大排放水流量
   每秒鐘水量約1.95立方公尺，以及平均一小時達920立方公尺
   排放水流量，且持續達3小時之久，應是造成上方土石往溪溝
   下游攜帶堆積的主要動力。
10.由82年航測地形圖顯示，於坍塌區下段之德行東路388巷產業
   道路東北隅構築有一鋼筋混凝土擋上牆（牆面貼石片），同
   時該位置之東南隅亦興建有一6．0公尺寬，8.5公尺長之鋼筋
   混凝土車庫（參見相片十八），車庫與擋土牆間之溪溝寬約
   為2.3 公尺，該處溪溝通水斷面雖已較原過水斷面為小，但
   水流順暢時，應不致影響邊坡上方排放而下之水流渲洩。惟
   若邊坡上方坍落相當數量之土石．此處極易受兩側構造物之
   阻礙而堆積土石，並自然形成一土石堆積壩。同時於該類似
   土石壩之後方（東側）蓄積大量由邊坡上方管涵持續排放之
   水量。因此，若該溪溝保有較寬闊之通水斷面，雖於邊坡上
   方發生土石坍落現象時，仍將造成下游通水斷面改變，但邊
   坡上方管涵排放出來的水流，僅會對該坍落之土石產持續之
   沖蝕現象及漸次將土石攜帶往溪溝下游，不至於發生類似土
   石壩之潰壩現象，於短時間內產生大量土石及水一起向下潰
   流之災害。故研判車庫與擋土牆改變了天然溪溝原具有之通
   水斷面，亦是造成短時間內產生大量土石向下（西）潰流的
   潛在原因。
11.詳細比對71年及82年之航測地形圖、現況實測地形圖和熱
   心人士所提供之相片（參見相片十九）．太平洋福音山莊15
   號曾於71年以後改建擴大西側庭院之游泳池、庭院與其北側
   游泳池有回填土石，以及庭院外緣之駁崁加高之情事（參見
   相片二十至二十二），該改建工程對原有駁崁之穩定安全性
   有不利影響，同時亦會增加駁崁倒塌後坍落之土石數量，依
   航測地形圖及實測地形圖所進行之計算結果，總下滑土石方
   量約1918立方公尺。其中太平洋福音山莊15號因改建回填土
   量所增加之下滑土石方量約為190立方公尺，約佔總下滑土石
   方量的十分之一。此外，游泳池之基礎由現場勘查知悉，並
   未座落於堅實地層，亦未考慮穩定安全性不佳之駁崁發生位
   移或倒塌破壞時，游泳池之結構安全性是否足夠。按其池底
   版之鋼筋量應不足以承受駁崁倒塌後池體局部懸空時之應力
   狀況。
   (二)災害發生過程與坍塌機制研討: 本山坡坍塌破壞災害，經
     蒐集、勘查、探訪、查證及綜理分析坍塌區內外之地形、
     地質、水文、構造物及排水系統等各方面資料後，研判坍
     塌災害發生的過程及破壞機制大致如后:
1.貫穿太平洋福音山莊之F線排水管線中之R4排水管（內徑為60
  CM鋼筋混凝土管）放流口，出露於太平洋福音山莊15號西北側
  駁崁下緣招邊坡趾部附近，由於溫妮颱風期間集中性豪雨造成
  之大量地表逕流匯入排水管，加以其排放之水流速度極快降雨
  持續且集中，以致該水流所產生之沖刷作用頗為顯著，持續沖
  刷該排放口處附近駁崁下方坡地土壤。
2.持續之沖刷、淘蝕造成太平洋福音山莊15號西北側之駁崁擋上
  牆趾下方邊坡之土壤流失，駁崁基礎穩定性遭致嚴重破壞因而
  倒塌，游泳池之基礎土壤亦隨之坍落。部份池體呈懸空狀況，
  繼而發生池體斷裂破壞及池水流出。
3.倒塌之駁崁、土石夾雜果樹、植被等物堆積於溪溝下游（德行
  東路338巷產業道路東側），阻斷原有溪溝之通水斷面，形成
  類似一堆積（土石）壩現象。
4.由太平洋福音山莊持續排出之大量雨水、坍塌區域集水範圍內
  之逕流、以及游泳池流出之池水均往下游匯集．蓄積於該堆積
  壩上（東）方。
5.上游持續匯集之水流與坍落之土石．使得土、水壓力逐漸增高
  至該坍塌土石、植物等所堆積成之類似土戶壩無法承受時，即
  驟然崩潰．形同潰壩，造成土石、植物及水於相當短暫之時間
  內一併向下游坍流，產生大規模流潰型土石塌滑破壞，位於溪
  溝下游之車庫及受災戶房舍皆遭該大量坍流而下之土石沖垮、
  埋沒。
  (三) 結論:
1.本災害發生之主要誘因及潛在不利因素，為溫妮颱風期間降雨
  之短延時（3分鐘）降雨強度過大且豪雨持續、集中與太平洋
  福音山莊排水系統設計不符合一般工程標準，且未照設計圖施
  工及爾後之維護管理不良。約1.7公頃集水區降雨產生之水量
  係經太平洋福音山莊15及17號間埋設之內徑6oCM鋼筋混凝土管
  （即Ｆ幹管），將雨水排放至西側天然溪溝，該涵管埋設之平
  均坡度達49%，管內水流速度高達每秒7.2公尺，其放流口（斷
  裂處附近）花於本坍塌區邊坡之腰部，溫妮颱風期間之集中性
  豪雨時，排出之高速水流沖蝕作用顯著，對邊坡之穩定與安全
  性影響甚鉅，加以該涵管放流口上方管段之部份，有管體於接
  頭處營生嚴重錯動情事，亦易造成大量漏水及土壤淘蝕現象。
  2．本災害發生之其他潛在次要原因計有下列諸項:
 (1)受災戶東側上方鄰德行東路338巷產業道路附近之原溪溝，
    於其北側有人工修築之鋼筋混凝土擋土牆，於其南側亦築有
    鋼筋混凝土車庫，二者不當地改變地形、地貌，有侵佔水道
    及造成通水斷面變小之情事，影響豪雨期間水流渲洩之順暢
    性，及造成上方邊坡坍落土石易於堆積，並形成類似土石壩
    狀況之條件。
 (2)太平洋福音山莊15號別墅庭院改建、駁崁擋土設施之設計考
    慮未盡完善，對其應予以妥適分析之基地條件與所採之安全
    標準略有不足。由於，游泳池基礎穩定性及池體結構安全性
    與該駁崁擋上設施之安全性關聯甚大，下方邊坡及駁崁發生
    坍塌破壞後，改建所回填之土石亦一併坍落，亦引致池體斷
    裂漏水，水流直接流入下方之溪溝，增加溪溝之坍落土石量
    及水流量。雖該土石量及池水量佔本坍塌災害坍落土石總量
    及總水流量比例不大，仍不能完全排除其可能造成災害程度
    加劇之影響。‧‧」等語。
    申言之，即以太平洋公司起造之福音山莊，依主管機關審核
    之設計圖，該山莊南側區域之排水系統，係將該區域內坡面
    之雨水逕流，以道路側之明溝截流，並匯入埋置於道路下方
    之排水管線後，順道路坡向流至該山莊內之仰德大道3段5巷
    15號、17號間道路側之陰井，於該陰井匯流後，再經17號至
    25號道路下坡段之邊坡趾部，導入北側之天然山溝，惟未監
    督施工人員按圖施設排水設施，而任由施工人員擅自在福音
    山莊15號及17號間埋置內徑為六十公分之鋼筋混凝土管（即
    Ｆ幹管），將水向西排入既存之溪溝，且該排水管埋設之平
    均坡度達百分之四十九，坡度極陡，其管內水流梯度極大，
    沖刷性強，Ｆ幹管在水流長期沖刷及周圍土壤流失下，於福
    音山莊基地附近之Ｆ幹管接合處產生錯動情形，致使Ｆ幹管
    破裂，水流外滲，因而對於福音山莊15號西北側之坡坎土壤
    造成嚴重之掏蝕作用，駁崁基礎結構穩定性遭致嚴重破壞因
    而倒塌，為本件災害發生之主要因素云云，固非無見。
七、惟查：
(一)、上揭鑑定報告訴認定60公分之鋼筋混凝土之F排水管，係太
    平洋公司所施作，尚屬乏據可徵，理由詳述如下：
 1、按證人宋銘鏞是太平洋建設公司興建福音山莊之監造設計之
    建築師，對於有無施作系爭之Ｆ排水管，較他人清楚，其證
    詞尚可採信，且與事實相符。其於原審87.12.30日做證結稱
    ：「 (你接手該工地時，該工地是否已開工？)應該算是沒
    有開工。(該工地的排水管及護崁工程是否也尚未開工？)
    我所謂『未開工』是指房屋的建造，至於排水水管及護崁應
    該在取得建照之前就已完工了。(該工地實際已完成排水管
    工程嗎？)我認為應該已完成，但實際上沒有辦法去查驗。
    (在接手該工地後，是否有變更過排水管設計？)沒有，事實
    上也不能去變更，在開發山坡地時，排水設計是經過陽明山
    管理局專案核準旳，依照當時法令，在排水系統完工查驗通
    過後才會發給建照，至於在申請使用執照時毋須再查驗排水
    系統，所以也不須要排水系統的竣工圖。(接手福音山莊時
    ，有無再申請建照？)沒有，建照號碼是一樣的，我們只是
    申請變更設計而已。(本案有關Ｆ幹管，是不是證人所指的
    排水系統？)事隔這麼久，我無法確定，但是，我依專業判
    斷卷內福音山莊排水系統圖所設計的排水管並非我剛才所說
    的泄洪道。(尚有何補充？)：我依照使用執照內的排水圖研
    判，因為Ｆ線水溝在堡崁之外，所以應該是在福音山莊的基
    地外，所以該幹管應該是陽明山管理處所設計的泄洪道，應
    該由陽明山管理局自己建造。(是如此，為何會有該設計圖
    在建照、使照內？)該圖主要是要繪出社區內的排水系統，
    而順便將該幹管畫出，社區的排水管是指圖上的細線和陰井
    、泄洪道應該是水溝Ｆ線，至於水溝Ａ線、Ｂ線為都是生活
    用水排水管。」等情（見原審卷二第67至69頁），參以：
    本案建築執照、變更建築執照及使用執照全卷中，由吳政子
    為起造人之建築執照第一頁背面，亦載明「已完成護崁工程
    」，益見證人上開所證，應可信實。由是可徵，被告丙○○
    所辯：該Ｆ管線是洩洪道，且在福音山莊之基地外，是陽明
    山管理局所設計之洩洪道，且為該局所建造，且於福音山莊
    取得建照之前已完工，尚非無憑。至證人宋銘傭雖供述福音
    山莊排水系統所設計的排水管並非洩洪道，惟其係此排水管
    是屬福音山莊社內之排水管，而非Ｆ管線甚明，自難執此遽
    認Ｆ管線是屬福音山莊社區內之排水管，進而推論Ｆ管線非
    屬排水系統之洩洪道，因而認定取得建照前尚未施作，推定
    為太平洋建設公司事後所施作，附此敘明。
2、 次查證人即本件核發建照及使用執照之承辦人員林時王於
    本院前審90年9月11日審理期日亦結證稱：「我是看使用執
    照，當時法令規定山坡地開發要先整地、排水、駁坎等，才
    可以發建築執照；山坡地領建築執照，64年申請，我審查的
    ，陽明山管理局已經發了，我不能審查，我是備查。」、「
    （排水系統做好是根據什麼？）建築執照上陽明山管理局當
    初都有簽了。」、「（陽明山管理局職權已經審查好了，已
    經做好整地、排水、駁坎等，你如何知道？）這不是我審查
    的，陽明山管理局寫已經完成。」、「（你寫已經完成排水
    系統，是看建築執照？）申請建築執照出來，表示這些都已
    經做好了，我只是看我房子的部分。」、「（你去房子時，
    排水系統已經做好了？）我看這上面都寫好了。」、「（如
    果建築執照發出去後，沒有按圖施工，有無可能發給使用執
    照？）不可能發。」、「（有拿到使用執照就表示有按圖施
    工？）照理說是這樣。」、「（驗收時有無看到這排水管？
    ）我不會去看，陽明山管理局准的，我怎麼有權利去看。」
    、「（上面你所謂的如圖，是否就是竣工圖？）不是竣工圖
    ，應是排水系統圖。」各等情，益見Ｆ排水管並非太平洋公
    司所施作甚明。
 3、再查本案之Ｆ排水管係埋設於台北市○○區○○段3小段
    8 號土地，其土地所有權人為黃慶朝，並非太平洋公司所有
    ，再查林吳政子於62年1月間申請建照時，建築地點僅有石
    角段玉稠湖小段122、122-13、122-14、122-20等4地號，轉
    讓予太平洋建設公司於64年間興建時，僅增加同小段122-22
    地號，均無上述八地號，亦見福音山莊之基地並無八地號在
    內甚明，有福音山莊Ｆ管線座落地號（芝蘭段3小段8地號）
    土地分割、產權變化概要、地籍圖、土地登記簿謄本可稽。
    （見本院上訴卷一第243至255頁）次依台北市政府工務局88
    年3月17日北市工建字第8830621500號函覆原審之說明欄第
    二項亦略載：「．．．一般情形基地內之排水設施應係起造
    人或承造人負責施建。」等情觀之，益見基地外之排水設施
    無法推定是由上述起造人或承造人施建，至為明灼。又依建
    築法第30條規定，起造人申請建造執照或雜項執照時，應填
    具申請書、土地權利證明文件、工程圖樣及說明。足見，倘
    太平洋建設公司有在該基地外之八地號施作Ｆ管線之情，則
    事先必有取得所有人黃慶朝同意使用八地號之證明文件甚明
    ，否則，自不可能違法貿然地大興土木施作，始合乎常理，
    準此，若無取得其同意使用土地之證明文件，自無可能在該
    基地外施作Ｆ管線，反之，若有施作之，必有事先取得同意
    書，而本案並無黃慶朝之同意書，依理不可能施作之，況現
    場之F幹管直徑為60公分，與福音山莊設計圖上之30公分，
    40公分亦不符合，足見被告所辯:現場之F幹管在福音山莊建
    造前已經他人施作完工之事實，尚非無憑。
4、又查證人即太平洋福音山莊工地主任杜驥於原審87年12月30
   日審理時證稱：「‧‧伊是福音山莊的第一任工地主任，接
   手該工地時，還是山坡地，在伊任內一年多，沒有建造山莊
   的排水管，沒有看過Ｆ排水管。‧‧」等情，足見太平洋公
   司於杜驥任內不僅尚未施作山莊的排水管，亦未看見有施作
   該Ｆ排水管，自無法藉此推論於事後太平洋公司有施該Ｆ排
   水管甚明，況該Ｆ排水管既在基地外，自非是山莊的排水管
   ，縱然山莊於事後有施作排水管，亦非該Ｆ排水管，尤不能
   藉此推論太平洋公司有施作該Ｆ排水管，至為灼然。又該Ｆ
   排水管是埋於地下之暗管，而非敷設於地上之明管，且在基
   地外，證人杜驥依理自無法看到，因此，不能就此認定當時
   沒有Ｆ排水管甚明。另證人即福音山莊工地採購人員陳啟賢
   於原審亦證稱：伊認為太平洋福音山莊之大排水管即Ｆ線排
   水管應在仰德大道完工時即已興築完成，伊有看到排水管之
   陰井，伊沒有採購Ｆ排水管之建材等語 (見原審卷第70頁反
   面)，而證人陳啟賢是唯一之採購人員，是否有購買材料施作
   Ｆ排水管，甚為清楚，尤見上開證詞，尚可採信。
5、至證人即太平洋福音山莊於林吳政子為起造人時，擔任監造
   人之建築師姚元中於原審雖證稱：太平洋公司向林吳政子購
   地後，福音山莊即改由太平洋公司自行建造，而於轉手前，
   該工地根本未開工，是以本案卷內並無開工報告、施工日誌
   等資料，且依當時法令，並不需要先做有排水設施始得申請
   建照等語（見原審卷(一)第243頁反面）；同案被告李明德堅指
   ：伊於災變現場住居數十年，親見太平洋福音山莊之排水系
   統確為太平洋公司施設無誤等語相符（見原審卷(二)第249頁、
   250頁反面）。然而，太平洋福音山莊於林吳政子為起造人之
   建築執照，載明「已完成護崁工程」，其上開所述上未開工
   ，應如證人宋銘鏞所述係房屋尚未開工，而同案被告李明德
   所陳之排水系統尤屬概括之陳述，並未具體指陳上述Ｆ幹管
   係太平洋建設公司埋設，自無從依其二人所陳遽爾認定Ｆ幹
   管係太平洋建設設置。
    綜上，上述鑑定報告所述太平洋建設公司關於福音山莊之排
    水設置未按圖施作乙節，應屬無從證明，公訴人據推論被告
    之疏失，自非無疑。
(二)又查：依台北市土木技師工會製作之「台北市○○○路338巷
  溫妮颱風災變鑑定報告書」之圖11「太平洋福音山莊排水路徑
  圖」所示，福音山莊所在地除有F排水暗管 (由東往西排水)外
  ，並有沿仰德大道3段5巷15號、17號房屋旁，由南往北排水之
  暗管。而此由仰德大道南往北3段5巷15號、17號房屋旁，建築
  在福音山莊，由南往北排水之暗管，顯然是太平洋建設公司建
  築福音山莊時所施設者，不可能有他人在此施設甚明。又依該
  報告書第10頁載明：「福音山莊15號與17號上邊坡道路與F排
  水管之交接處之陰井原設置之涵管為十字型，雨水由東側及南
  側暗管流入陰井，經沉砂後往西 (即F線)及北流向北側山溝野
  溪，然而在通向北側之涵管卻遭人以砌磚之方式堵塞，由於北
  向涵管完全堵塞，使匯集於福音山莊15號上邊坡道路陰井之地
  下涵管水大都經由F排水管排入滑動區域坡腰位置附近」等情
  ，益證明福音山莊15號17號上邊坡道路與F排水管交接處之陰
  井確有設置十字型之涵管，而且有涵管向北流向北側山溝野溪
  ，足認太平洋建設公司確有施作由南向北側山溝疏通之管道無
  疑。又查證人即台北市大地工程技師公會鑑定撰寫災害原因鑑
  定報告之技師范景雲於本院前審審理時結稱：「‧‧Ｆ幹管交
  接處這阻塞是人為的，用磚把它砌起來，故是人為把它塞起來
  的，至於是誰塞的我們不清楚，他是把往北的方向整個用磚砌
  起來。我們當時查證過程中，認為他並無設立往北排的方式，
  直接走Ｆ幹管，往北的被砌起來，完全不通。‧‧當時我沒有
  發現北側有邊溝，也沒有看到任何遺跡顯示太平洋有或沒有做
  。出口我們沒有看到，證人說有做，但出口、入口我都沒有看
  到。所以我們報告就直接載明沒有按圖施工。」、「我沒看到
  這條，所以我們認為沒有做。」、「有做，又沒有用磚砌起來
  而阻塞的話，水有分流的效果。」、「福音山莊有個陰井，左
  側還有一個管子，即邊溝，這條水溝的進水口有，但出水口在
  哪裡我沒有看到，依李明塘所述這出水口後來被塞住了，所以
  就沒有分流的效果，這可能是災害發生的因素之一。」等語(
  見本院上訴審90年9月11日訊問筆錄）；證人亦係大地技師公
  會參與上述鑑定之甲○○於本院95年3月15日準備程序時亦證
  稱：「‧當時作鑑定時發現陰井北側被砌磚堵住，我們就往北
  方下游找尋，結果又找到另一個陰井，發現還有壹個30公分的
  涵管，經查訪當地居民，他們傳述是因為怕淹水，被人堵起來
  ，因為沒有辦法進一步找到證據，所以鑑定報告只寫出陰井北
  側排水管堵住，沒有將居民的傳述這部分寫出來，另外在北端
  天然溪溝地方也有條涵管，現出口還在，沒有出水。」等語。
  足徵太平洋公司有依照主管機關審核之設計圖去施作往北之排
  水涵管無訛，故退一步言，縱然認定向西側山溝排放之Ｆ排水
  管是太平洋公司所作，惟該公司既依原設計圖施做向北測山溝
  排放之排水溝，如非事後遭不明人士砌磚阻塞，其有分流之效
  果明甚，上述大地技師公會之鑑定報告未納入此一因素，逕予
  認定Ｆ幹管之設置為本案災害發生之主要因素，其根據之事實
  已失周延，亦難遽採為不利被告之認定，至證人范景雲雖證稱
  水流直接走Ｆ幹管，往北的被砌起來，完全不通。假如北向的
  是存在的，可以使用的話，水會產生分流效果，流量變小，日
  後的侵蝕及災害的發生就會降低，但不保證絕不會發生云云，
  並為提出任何地質、水文之客觀論據，僅可認為其個人之意見
  ，自難憑採。不惟如此，公訴人認定上述施作Ｆ排水管及未
  予修繕及維護行為與造成被害人死亡結果間有侵害性，是完全
  依據公訴人委託台北市大地工程技師公會鑑定所做之災害原因
  鑑定報告之結論（詳見該報告第22頁），惟該鑑定報告是將認
  為發生災害之所有條件，均認為發生災害之原因，並無做刑事
  上犯罪行為侵害性之相當因果關係論斷，此觀之該報告所載即
  明，公訴人完全採為認定有侵害性，未將僅有事實上關聯之關
  係排除之，顯與刑法上因果關係之認定採客觀的相當因果關係
  判斷法則相違背，其論斷尚有違誤。此觀之該報告第四頁可知
  ，在本件有關Ｆ管線施作後，其地形及地物已發生下列變化：
  (1)太平洋福音山莊15號北側舊有游泳池已填平；(2)太平洋福音
  山莊15號西側舊有游泳池已加大；(3)太平洋福音山莊15號庭院
  有回填增高情事；(4)太平洋福音山莊15號西側及西南側擋土設
  施有增高情事；(5)太平洋福音山莊15號西側溪溝有向源侵蝕情
  事；(6)德行東路338巷產業道路係一新闢道路；(7)德行東路338
  巷52、54號受災戶東側山坡，曾進行整地工程及興建擋土牆情
  事；(8)德行東路338巷52、54號受災戶東側山坡之產業道路溪
  溝旁，有興建車庫情事。且與本件直接引起災害之溫妮颱風之
  降雨較大且呈現集中、持續並強度均勻之情況下（參見該報告
  第7頁及第8頁），彼此結合因而釀成本件災害，是為上開鑑定
  報告所鑑定災害之原因。然查上開有關事後之地形地物之變化
  、溫妮颱風來襲及其降雨量大，呈現集中、持續且強度均勻等
  情，於施作Ｆ排水管時，根本不存在、無從結合，亦無從於事
  後有必然與之結合之可能，該等事後發生之各種原因，亦非63
  、64年間施作Ｆ排水管所生且必與之結合之而發生結果之可能
  ，故在無法判斷施作Ｆ排水管未予修繕及維護行為是否可獨立
  造成本案之災害獨立原因時（該報告對此未予鑑定），則依相
  當因當因果關係之理論可知，自不能因它與上述事後發生且與
  施作Ｆ排水管行為非必然會結合之原因條件在本案偶然情況下
  而突發性結合而造成本案災害，即可認為該施作Ｆ排水管及未
  予修繕及維護行為與被害人死亡間有相當因果關係甚明。尤有
  甚者，本院民事庭審理91年度上字第987號損害賠償事件之相
  關民事事件時，為對本件災害原因及責任歸屬之相關問題，再
  檢附事證函請台北市大地工程公會對本件東側山坡崩塌災害原
  因做補充鑑定，經其鑑定結果，認其災害主要原因為:由於邊
  坡及山溝底部土壤遭到間歇性之水流產生的沖刷與流失現象，
  所造成之地形改變係漸進式發生，降雨強度大沖刷力量加大，
  沖刷加深及地形改變程度隨該等間歇性之水流發生次數增加而
  加深；此外，按原鑑定報告所述Ｆ管線之RCP管疑遭外力破壞
  受損的斷開處滲露出之水流，對該處附近土壤產生沖刷、掏蝕
  作用，係為造成邊坡趾部與下邊坡穩定性降低與肇致邊坡、擋
  土牆崩塌之主要原因之一，該管遭到外力破壞受損而造成斷開
  漏水情況之時間，若係於民國76年10月23日至27日琳恩颱風來
  襲之後，則Ｆ管線之RCP管末端管段遭到外力破壞受損而漏水
  ，應為引起本鑑定標的物邊坡、擋土牆崩塌之主要關鍵原因。
  至於F管線之RCP管排放口放置之排放水沖刷現象，僅是對排放
  口附近山溝底部與側邊坡土壤產生的沖刷掏蝕作用，其侵蝕現
  象之效應並非直接影響到擋土牆與其下方邊坡的穩定安全性，
  致雖然歷年來有多次降雨強度較溫妮颱風為大，但並未因而引
  起邊坡產生崩塌災害等情，有該公會92年10月30日 (92)北大
  地鑑字第006號之補充鑑定報告書乙件足稽 (見93年台上字第
  6101號卷第101至108頁），至此，上述大地技師公會之補充鑑
  定報告，已全然推翻原鑑定報告認定Ｆ幹管之施作及其未予維
  修與本件災害發生之因果關係，自不得再援引原鑑定意見為被
  告過失責任之認定。
(三)末查：原審囑託台北市土木技師公會針對本案災變所為之鑑定
  結果亦以：「溫妮颱風造成北市○○○路338巷上邊坡坍滑災
  變，經本公會蒐集、勤查、分析災變區之各項地形、地質、氣
  象、水文等資料後，可獲如下的結論：
1.溫妮颱風期間．連績二日豪雨，降雨且達717.3mm，破歷年紀
  錄，引致邊玻滑動災害的發生。其過程與機制為福音山莊15號
  北側庭院駁崁先開始崩落，庭院的土隨之滑落，坍陷並向南擴
  展，淘空西側游泳池底土壤後導致游泳池底折斷，斷裂的游泳
  池挾帶大量池水瞬間下衝，形成土石流。土石及邊坡上之植被
  樹枝在德行東路338巷上方受車庫與擋土牆的阻擋，流動所面
  縮減而形成暫時停留，當土石及水壓力超過車庫抵抗時，乃一
  舉沖毀車庫，再越過產業道路，並淹沒德行東路338巷52及54
  號二戶民房，造成災害。
2.災變之發生主因為福音山莊15號北側庭院填土邊坡之崩坍。經
  邊坡穩定分析，可知坍滑區之上連坡 (即福音山莊15號北側填
  土庭院)在豪雨時之穩定安全係數小於1，已達不穩定破壞的狀
  態。其填土因豪雨造成鬆軟，強度減低，並且下邊坡的坡腳困
  德行東路338巷闢路及興建車庫而砍斷，致使上邊坡張力裂縫
  之產生，地表水易入滲，水壓力增大，導致上邊坡下滑力增加
  ，進而引發災變。
3.災變之發生與F線排水管無關。水理分析結果顯示，F線排水管
  出水口位置之集水面積於福音山莊未開發前約為14,2OOm2;而
  於開發後，由於道路構築及地形地物之改變，匯集入F線排水
  管之集水面積減少至約2，250m2。即福音山莊開發後，災變區
  邊坡之集水面積較未開發前少，降雨時大部份的地表逕流多沿
  道路漫流，只有極少部份地表逕流進入F線排水管。以排水的
  觀點言，社區○○道路反成為截水溝，致使在F線排水管出口
  位置的出水量反比福音山莊未開發前小，因此，若無其他外加
  因素，如地形，地貌植被等之改變，可以肯定福音山莊開發後
  F線排水管對邊坡之沖蝕情況較福音山莊未開發前低。
4．災變區下邊坡德行東路338巷之開挖闢建以及車庫之與建擴大
   災害之嚴重性及損害程度。德行東路328巷的闢建，以及其東
   側車庫的興建，均在災變區下邊坡進行坡腳開挖，造成地貌
   改變、坡度變陡、通水面積縮小等情況，而上邊坡崩坍之土
   石及水為車庫所阻擋，當累積之土石及水側壓力高過抵抗力
   時，遂瞬間沖毀車庫，形成土石流，且越過德行東路338巷，
   埋沒德行東路338巷52及54號民房。而德行東路338巷現有之
   產業道路闢建時未將其上方Ｆ線排水管作接橫處理，亦為人
   為管理疏失。
5.災變區邊坡於本鑑定工作報告完成時，己完成德行東路335巷
  下邊坡之水土保持工程，並於福音山莊15號及17號住宅下邊坡
  進行擋土措施穩固工程。若當初德行東路338巷產業道路於開
  發時能以現進行中之水土保持措施導引上邊坡之排水，則必可
  避免人員傷亡及減低災變的損害程度。」等語。亦未認定Ｆ幹
  管之設置為導致本件災害發生之因素。
(四)綜上各述，公訴人所舉之鑑定報告不足資為太平洋建設公司於
  63、64年間興建福音山莊時，有任何應注意而未注意之情事，
  導致本件災變之發生，又查無其他積極證據，足認被告有公訴
  人所指之犯行，故被告丙○○犯罪尚屬不能證明。
八、原審未予詳查予論罪科刑，自有未洽，被告上訴指摘原判決
    不當，自非無據，雖檢察官上訴認被告所為構成犯罪及原審
    量刑過輕，為無理由，惟原審判決關於此部分，既有可議，
    自應由本院予以撤銷改判，並依法為被告丙○○無罪之諭知
    ，以免冤抑。
據上論斷，應依刑事訴訟法第369條第1項前段、第364條、第
301條第1項，判決如主文。
本案經檢察官謝英民到庭執行職務。
中    華    民    國    95    年    9    月    26    日
                  刑事第二庭審判長法  官  蔡國在
                                  法  官  王詠寰
                                  法  官  江振義
以上正本證明與原本無異。
檢察官如不服本判決，應於收受送達後十日內向本院提出上訴書
狀，其未敘述上訴之理由者並得於提起上訴後十日內向本院補提
理由書（均須按他造當事人之人數附繕本）。
                                  書記官  劉文美
中    華    民    國    95    年    9    月    26    日


司法院資訊處製作；財團法人民間司法改革基金會備份。
